ACORDAO-COMPLETO-2585794

ACÓRDÃO 2955/2023 ATA 10/2023 - PRIMEIRA CÂMARA

VISTOS, relatados e discutidos estes autos, que tratam de atos de concessão de pensão militar emitidos pelo Comando do Exército,
ACORDAM os Ministros do Tribunal de Contas da União, reunidos em sessão da Primeira Câmara, nos termos dos arts. 71, inciso III, da Constituição Federal, 1º, inciso V, e 39, inciso II, da Lei 8.443/1992 e 260, § 1º, do RITCU e ante as razões expostas pelo Relator, em:
9.1. considerar legais os atos de concessão de pensão militar instituídos por Antônio Luiz de Oliveira, Armando Martins Filho, Felinto Paulo de Oliveira Vasconcellos, Irassu da Costa Silva, Olímpio Batista Cordeiro, Dilson Montibeler, Pietro Belsito, Wilson Coelho e Elio Gomes e conceder-lhes registro;
9.2. considerar ilegal o ato de concessão de pensão militar instituído por Nelson Pinto Ribeiro e negar-lhe registro; 
9.3. dispensar a devolução dos valores indevidamente recebidos até a data da ciência do presente acórdão pelo Comando do Exército, com base no Enunciado 106 da Súmula da Jurisprudência do TCU;
9.4. determinar ao Comando do Exército que:
9.4.1. faça cessar os pagamentos decorrentes do ato impugnado, comunicando ao TCU, no prazo de 15 (quinze) dias, as providências adotadas, nos termos do art. 262, caput, do Regimento Interno do TCU, do art. 8º, caput, da Resolução-TCU 206/2007 e do art. 19, caput, da Instrução Normativa-TCU 78/2018;
9.4.2. proceda à regularização do soldo que serve de base de cálculo para os proventos das pensões militares consideradas ilegais;
9.4.3. emita novos atos de pensão militar, livres das irregularidades apontadas, submetendo-os ao TCU, no prazo de 30 (trinta) dias, consoante os arts. 262, § 2º, do Regimento Interno e 19, § 3º, da Instrução Normativa TCU 78/2018;
9.4.4. informe às interessadas nos atos tidos por ilegais que, no caso de não provimento de recursos eventualmente interpostos, deverão ser repostos os valores recebidos após a ciência deste acórdão pelo órgão; e
9.4.5. comunique imediatamente às interessadas o teor desta decisão, encaminhando ao TCU, no prazo de 30 (trinta) dias, comprovante das respectivas datas de ciência, nos termos do art. 4º, §3º, da Resolução-TCU 170/2004.

Atos de pensão militar.

Primeira Câmara

Comando do Exército.

3. Interessadas: Adriana Silva Montibeler (XXX.545.019-XX); Ana Cristina Montibeler Baena (XXX.582.979-XX); Dayse Tramujas Vasconcellos (XXX.656.409-XX); Ida Meister Martins Coelho (XXX.225.069-XX); Ignez de Aguiar Belsito (XXX.614.301-XX); Ione Silva Santos (XXX.469.209-XX); Irione da Costa Silva (XXX.666.689-XX); Lourdes Maria Berto de Oliveira (XXX.583.759-XX); Lycia Tramujas Vasconcellos Neumann (XXX.869.479-XX); Maria Célia Pontes da Silva Martins (XXX.873.177-XX); Mariângela Ehlke Ribeiro Duran (XXX.770.109-XX); Nadir Dias Gomes (XXX.116.697-XX); Neusa Maria Ribeiro de Lima (XXX.693.299-XX); Rita Maria Cordeiro Martins (XXX.226.409-XX); Rosalba Cordeiro Inssa (XXX.822.179-XX); Rosângela Ehlke Ribeiro de Lima (XXX.700.709-XX); Sônia Tramujas Vasconcellos (XXX.101.979-XX).

13.1. Ministros presentes: Walton Alencar Rodrigues (Presidente), Jorge Oliveira e Jhonatan de Jesus (Relator).
13.2. Ministro-Substituto convocado: Augusto Sherman Cavalcanti.

JHONATAN DE JESUS

Transcrevo a seguir, com ajustes de forma pertinentes, a instrução elaborada pela então Secretaria de Secretaria de Fiscalização de Pessoal (Sefip) , atual Unidade de Auditoria Especializada em Pessoal - AudPessoal (peça 13) :
"INTRODUÇÃO
Trata-se de atos de pensão militar, submetidos, para fins de registro, à apreciação do Tribunal de Contas da União (TCU) , de acordo com o art. 71, inciso III, da Constituição Federal.  Os atos foram cadastrados e disponibilizados ao TCU por intermédio do Sistema e-Pessoal, na forma do art. 2º e 4º da Instrução Normativa TCU 78/2018.
Os atos desse processo pertencem às seguintes unidades:
Unidade emissora: COMANDO DO EXÉRCITO.
Unidade cadastradora:  DIRETORIA DE INATIVOS E PENSIONISTAS.
Subunidade cadastradora: SUC5 - 5ª Região Militar.
EXAME TÉCNICO
Procedimentos aplicados
Os procedimentos para exame, apreciação e registro de atos de pessoal encontram-se estabelecidos na Instrução Normativa TCU 78/2018 e na Resolução TCU 206/2007. Essas normas dispõem que os atos de pessoal disponibilizados por meio do e-Pessoal devem ser submetidos previamente a críticas automatizadas, com base em parâmetros predefinidos.
As críticas das informações cadastradas na etapa de coleta do ato foram elaboradas e validadas levando-se em conta as peculiaridades de cada ato. Os itens verificados nessa etapa são inerentes a dados cadastrais, fundamentos legais, mapa de tempo, ficha financeira, assim como eventuais ocorrências de acumulação. Trata-se de verificações abrangentes, minuciosas e precisas e sem a necessidade de ação humana e, portanto, menos suscetível a falhas. As críticas aplicadas estão discriminadas no sistema, no Menu e-Pessoal, opção "Crítica", que podem ser acessadas mediante concessão de perfil específico a servidores do TCU responsáveis pela análise.
Além das críticas automatizadas, há verificação humana adicional no caso de haver alertas do sistema ou informações não formatadas, como esclarecimentos do gestor ou do controle interno.  
As críticas também consideram os registros do Sistema Integrado de Administração de Recursos Humanos (Siape) . O Siape disponibiliza informações atualizadas sobre as parcelas que integram os proventos, diferentemente, portanto, do e-Pessoal, que informa as parcelas no momento do registro do ato. 
Essa confrontação com o Siape fornece uma visão atual e verdadeira da situação, o que permite descaracterizar irregularidades e inconsistências que, embora constantes do e-Pessoal, já foram corrigidas.
As verificações detectadas nos atos encontram-se discriminadas na aba de pendências de cada ato no sistema e-Pessoal, bem como nos espelhos dos atos contemplados por esta instrução.
Exame das Constatações
Ato: 139242/2019 - Interessado: ELIO GOMES - CPF: XXX.652.992-XX
Beneficiário: NADIR DIAS GOMES - CPF: XXX.116.697-XX - Cônjuge
Parecer do Controle Interno: considerar o ato Legal.
Por intermédio de análises realizadas por esta Unidade Técnica no presente ato, não se constatou irregularidade que obste a chancela pela legalidade.
Encaminhamento do ato: 
Considerar LEGAL e conceder registro do ato de ELIO GOMES. 
Ato: 140423/2019 - Interessado: FELINTO PAULO DE OLIVEIRA VASCONCELLOS - CPF: XXX.650.590-XX
Beneficiários: LYCIA TRAMUJAS VASCONCELLOS NEUMANN - CPF: XXX.869.479-XX - Filho (a) ; DAYSE TRAMUJAS VASCONCELLOS - CPF: XXX.656.409-XX - Filho (a) e SONIA TRAMUJAS VASCONCELLOS - CPF: XXX.101.979-XX - Filho (a) 
Parecer do Controle Interno: considerar o ato Legal.
Por intermédio de análises realizadas por esta Unidade Técnica no presente ato, não se constatou irregularidade que obste a chancela pela legalidade.
Encaminhamento do ato: 
Considerar LEGAL e conceder registro do ato de FELINTO PAULO DE OLIVEIRA VASCONCELLOS. 
Ato: 142168/2019 - Interessado: DILSON MONTIBELER - CPF: XXX.999.661-XX
Beneficiários: ADRIANA SILVA MONTIBELER - CPF: XXX.545.019-XX - Filho (a) e ANA CRISTINA MONTIBELER BAENA - CPF: XXX.582.979-XX - Filho (a) 
Parecer do Controle Interno: considerar o ato Legal.
Por intermédio de análises realizadas por esta Unidade Técnica no presente ato, não se constatou irregularidade que obste a chancela pela legalidade.
Encaminhamento do ato: 
Considerar LEGAL e conceder registro do ato de DILSON MONTIBELER. 
Ato: 142321/2019 - Interessado: IRASSU DA COSTA SILVA - CPF: XXX.800.499-XX
Beneficiários: IRIONE DA COSTA SILVA - CPF: XXX.666.689-XX - Filho (a) e IONE SILVA SANTOS - CPF: XXX.469.209-XX - Filho (a) 
Parecer do Controle Interno: considerar o ato Legal.
Por intermédio de análises realizadas por esta Unidade Técnica no presente ato, não se constatou irregularidade que obste a chancela pela legalidade.
Encaminhamento do ato: 
Considerar LEGAL e conceder registro do ato de IRASSU DA COSTA SILVA. 
Ato: 144459/2019 - Interessado: ARMANDO MARTINS FILHO - CPF: XXX.861.017-XX
Beneficiário: MARIA CELIA PONTES DA SILVA MARTINS - CPF: XXX.873.177-XX - Cônjuge
Parecer do Controle Interno: considerar o ato Legal.
Por intermédio de análises realizadas por esta Unidade Técnica no presente ato, não se constatou irregularidade que obste a chancela pela legalidade.
Encaminhamento do ato: 
Considerar LEGAL e conceder registro do ato de ARMANDO MARTINS FILHO. 
Ato: 144483/2019 - Interessado: WILSON COELHO - CPF: XXX.691.921-XX
Beneficiário: IDA MEISTER MARTINS COELHO - CPF: XXX.225.069-XX - Cônjuge
Parecer do Controle Interno: considerar o ato Legal.
Por intermédio de análises realizadas por esta Unidade Técnica no presente ato, não se constatou irregularidade que obste a chancela pela legalidade.
Encaminhamento do ato: 
Considerar LEGAL e conceder registro do ato de WILSON COELHO. 
Ato: 4191/2020 - Interessado: ANTONIO LUIZ DE OLIVEIRA - CPF: XXX.440.990-XX
Beneficiário: LOURDES MARIA BERTO DE OLIVEIRA - CPF: XXX.583.759-XX - Cônjuge
Parecer do Controle Interno: considerar o ato Legal.
Por intermédio de análises realizadas por esta Unidade Técnica no presente ato, não se constatou irregularidade que obste a chancela pela legalidade.
Encaminhamento do ato: 
Considerar LEGAL e conceder registro do ato de ANTONIO LUIZ DE OLIVEIRA. 
Ato: 4599/2020 - Interessado: OLIMPIO BATISTA CORDEIRO - CPF: XXX.785.549-XX
Beneficiários: RITA MARIA CORDEIRO MARTINS - CPF: XXX.226.409-XX - Filho (a) e ROSALBA CORDEIRO INSSA - CPF: XXX.822.179-XX - Filho (a) 
Parecer do Controle Interno: considerar o ato Legal.
Por intermédio de análises realizadas por esta Unidade Técnica no presente ato, não se constatou irregularidade que obste a chancela pela legalidade.
Encaminhamento do ato: 
Considerar LEGAL e conceder registro do ato de OLIMPIO BATISTA CORDEIRO. 
Ato: 4672/2020 - Interessado: PIETRO BELSITO - CPF: XXX.719.187-XX
Beneficiário: IGNEZ DE AGUIAR BELSITO - CPF: XXX.614.301-XX - Cônjuge
Parecer do Controle Interno: considerar o ato Legal.
Por intermédio de análises realizadas por esta Unidade Técnica no presente ato, não se constatou irregularidade que obste a chancela pela legalidade.
Encaminhamento do ato: 
Considerar LEGAL e conceder registro do ato de PIETRO BELSITO. 
Ato: 4802/2020 - Interessado: NELSON PINTO RIBEIRO - CPF: XXX.787.009-XX
Beneficiários: ROSANGELA EHLKE RIBEIRO DE LIMA - CPF: XXX.700.709-XX - Filho (a) ; MARIANGELA EHLKE RIBEIRO DURAN - CPF: XXX.770.109-XX - Filho (a) e NEUSA MARIA RIBEIRO DE LIMA - CPF: XXX.693.299-XX - Filho (a) 
Parecer do Controle Interno: considerar o ato Legal.
Por intermédio de análises realizadas por esta Unidade Técnica no presente ato, não se constatou irregularidade que obste a chancela pela legalidade.
Encaminhamento do ato: 
Considerar LEGAL e conceder registro do ato de NELSON PINTO RIBEIRO. 
CONCLUSÃO
A abrangência e a profundidade das verificações levadas a efeito fundamentam convicção de que os atos 4191/2020, 4802/2020, 144459/2019, 140423/2019, 142321/2019, 4599/2020, 142168/2019, 4672/2020, 144483/2019 e 139242/2019 podem ser apreciados pela legalidade, em razão de não terem sido encontradas irregularidades nos atos, de acordo com o item Exame das Constatações desta instrução.
PROPOSTA DE ENCAMINHAMENTO
Ante o exposto, com fundamento no art. 71, inciso III, da Constituição Federal, no art. 1º, inciso V, e art. 39, incisos I e II, da Lei 8.443/1992, no art. 260 do Regimento Interno do Tribunal de Contas da União, propõe-se: 
Considerar LEGAIS e conceder o registro dos atos de ANTONIO LUIZ DE OLIVEIRA, NELSON PINTO RIBEIRO, ARMANDO MARTINS FILHO, FELINTO PAULO DE OLIVEIRA VASCONCELLOS, IRASSU DA COSTA SILVA, OLIMPIO BATISTA CORDEIRO, DILSON MONTIBELER, PIETRO BELSITO, WILSON COELHO e ELIO GOMES."
O Ministério Público especializado junto ao TCU, representado pelo Procurador Rodrigo Medeiros de Lima, manifestou-se de acordo com a proposição da unidade técnica, exceto com relação ao ato de pensão militar constante da peça 11. 
	"Trata-se da análise de dez atos de pensão militar emitidos pelo Comando do Exército.
2.	Em pareceres uniformes a Sefip propôs a legalidade e registro dos atos (peças 13-14) .
3.	Desde logo, este representante do Ministério Público de Contas da União anui à proposta da unidade técnica, exceto em relação ao ato à peça 11.
4.	O referido ato trata de reversão da pensão militar instituída por Nelson Pinto Ribeiro em benefício das filhas Mariangela Ehlke Ribeiro Duran, Neusa Maria Ribeiro de Lima e Rosangela Ehlke Ribeiro de Lima.
5.	O ato informa que o ex-militar ocupava na ativa o posto de 1º Tenente, e foi transferido para a reserva remunerada contando mais de 35 anos de serviço, em 27/9/1977. Os proventos da reserva passaram a ser calculados tendo por referência dois postos acima (Major) . Posteriormente, em 5/12/1980 foi reformado por incapacidade e os proventos continuaram a ser calculados com base no posto de Major. Consta do ato que o ex-militar contribuiu para que os proventos da pensão correspondessem a dois postos/graduações acima.
6.	Por meio do Acórdão 2225/2019-TCU-Plenário, da relatoria do Ministro Benjamin Zymler, o Tribunal firmou entendimento no sentido de que não há embasamento legal para o cálculo dos proventos de reforma tendo por referência dois ou mais postos acima daquele ostentado pelo militar na atividade. A Lei 6.880/1980 trata do tema em seus artigos 50, 108 e 110.
7.	Da leitura dos dispositivos, observa-se que o benefício de "proventos calculados sobre o posto hierárquico imediato", seja em consequência de transferência para a inatividade contando com mais de 30 anos de serviço, conforme dispõe o art. 50 da Lei 6.880/1980, seja pelo motivo de o militar ter sido considerado incapaz definitivamente, conforme art. 110 da mesma lei, somente pode ser calculado com base no soldo correspondente ao grau hierárquico imediato ao que possuir ou que possuía na ativa, e não alcança militar já reformado.
8.	Observa-se que nas datas em que o ex-militar foi transferido para reserva e, posteriormente, para a reforma, o Estatuto dos Militares vigente era a Lei 5.774/1971. Porém, seus artigos 54 e 114 tratavam do tema de forma semelhante ao disposto nos artigos 50 e 110 do atual Estatuto dos Militares (Lei 6.880/1980, em sua redação original) . Portanto, não havia fundamento para a concessão de proventos com base em dois postos hierárquicos superiores àquele que o ex-militar ocupava na atividade.
9.	As informações do ato não deixam dúvidas de que o instituidor obteve melhorias em seus proventos em dois graus hierárquicos superiores ao ocupado na ativa, em desacordo com a citada legislação de regência e com o entendimento do Tribunal firmado no Acórdão 2225/2019-TCU-Plenário, situação que macula os proventos da pensão.
10.	Ante o exposto, opinamos pela ilegalidade e negativa de registro do ato de pensão militar instituída por Nelson Pinto Ribeiro (peça 11) .
11.	Ressalte-se que o ato foi enviado ao TCU em 20/3/2020, de modo que pode ser apreciado sem a necessidade de prévia oitiva da interessada, nos termos do entendimento firmado pelo Acórdão 587/2011-TCU-Plenário."
É o relatório.

não há.

Procurador Rodrigo Medeiros de Lima.

PENSÃO MILITAR. MELHORIA DE PROVENTOS NA REFORMA ASSOCIADA A RECONHECIMENTO DE INVALIDEZ DE INSTITUIDOR ENTÃO JÁ REFORMADO. AUSÊNCIA DE PREVISÃO LEGAL PARA CONCESSÃO DA VANTAGEM FIXADA NO ART. 110 DA LEI 6.880/1980 A MILITAR REFORMADO OU PARA CUMULAÇÃO DO ACRÉSCIMO COM A VANTAGEM PREVISTA NO ART. 50, INCISO II, DA NORMA. IRREGULARIDADE QUE SE COMUNICA PARA A PENSÃO MILITAR. LEGALIDADE DE UM ATO. NEGATIVA DE REGISTRO. DETERMINAÇÕES. LEGALIDADE DOS DEMAIS. REGISTRO.

PENSÃO MILITAR (PMIL)

Unidade de Auditoria Especializada em Pessoal (AudPessoal).

Trata-se de atos de concessão de pensão militar emitidos pelo Comando do Exército e instituídos pelos ex-militares Antônio Luiz de Oliveira, Nelson Pinto Ribeiro, Armando Martins Filho, Felinto Paulo de Oliveira Vasconcellos, Irassu da Costa Silva, Olímpio Batista Cordeiro, Dilson Montibeler, Pietro Belsito, Wilson Coelho e Elio Gomes.
A então Sefip propôs considerar legais todos os atos de concessão de pensão militar e conceder-lhes registro. Por sua vez, o representante do parquet sugere a negativa de registro do ato de pensão instituído por Nelson Pinto Ribeiro (peça 11) .
Manifesto concordância à proposta de encaminhamento formulada pelo MPTCU, incorporando como minhas razões de decidir os fundamentos expendidos no parecer reproduzido no relatório antecedente, sem prejuízo de algumas considerações adicionais.
O ato instituído por Nelson Pinto Ribeiro trata de reversão da pensão militar em benefício das filhas Mariângela Ehlke Ribeiro Duran, Neusa Maria Ribeiro de Lima e Rosângela Ehlke Ribeiro de Lima. Enquanto na ativa, o ex-militar ocupava o posto de Primeiro-Tenente, sendo transferido para a reserva remunerada contando com mais de 35 anos de serviço, em 27/9/1977. 
Na reserva, seus proventos passaram a ser calculados tendo por referência dois postos acima (Major) . Posteriormente, em 5/12/1980, foi reformado por incapacidade, e os proventos continuaram a ser calculados com base no posto de Major, ressaltando que o ex-militar contribuíra para que os proventos da pensão correspondessem a dois postos/graduações acima. 
Ocorre que, mediante o Acórdão 2225/2019-TCU-Plenário, relator o Ministro Benjamin Zymler, o Tribunal firmou entendimento no sentido de que não há embasamento legal para o cálculo dos proventos de reforma tendo por referência dois ou mais postos acima daquele ostentado pelo militar na atividade. 
A Lei 6.880/1980, nos artigos 50, 108 e 110, afirma que o benefício de "proventos calculados sobre o posto hierárquico imediato", em consequência de transferência para a inatividade contando com mais de 30 anos de serviço (art. 50) , ou por motivo de o militar ter sido considerado incapaz definitivamente (art. 110) , somente pode ser calculado com base no soldo correspondente ao grau hierárquico imediato ao que possuir ou que possuía na ativa e não alcança militar já reformado.
Ainda que observada a transferência do ex-militar para a reserva e, posteriormente, para a reforma, quando vigente a Lei 5.774/1971, verifica-se que os arts. 54 e 114 deste normativo tratavam do tema de forma semelhante à com que cuidam os artigos 50 e 110 do atual Estatuto dos Militares (Lei 6.880/1980, em sua redação original) . 
Portanto, não havia fundamento para concessão de proventos com base em dois postos hierárquicos superiores àquele que o ex-militar ocupava na atividade, o que afronta o entendimento firmado no citado Acórdão 2225/2019-TCU-Plenário.
10.	Por fim, ressalto que o ato de reforma do militar instituidor da pensão, ainda que eventualmente considerado legal por este Tribunal, não impede que os atos de pensão decorrentes, por serem atos complexos independentes, possam ter eventual irregularidade analisada, conforme entendimento deste Tribunal (Acórdão 5.263/2020-TCU-1ªCâmara e 664/2023-TCU-Plenário, ambos da relatoria do ministro Vital do Rêgo) ;
	Ante o exposto, VOTO para que seja adotada a minuta de acórdão que ora trago ao exame deste Colegiado.
TCU, Sala das Sessões, em 18 de abril de 2023.
Ministro JHONATAN DE JESUS 
Relator